【裁判字號】    88,上易,2871
【裁判日期】    890406
【裁判案由】    詐欺
【裁判全文】
臺灣高等法院臺中分院刑事判決                  八十八年度上易字第二八七一號
    上  訴  人  臺灣台中地方法院檢察署檢察官
    上  訴  人
    即  被  告  乙○○
    選任辯護人  朱元宏
                洪明儒
右上訴人因被告詐欺案件，不服臺灣臺中地方法院八十八年度易字第二四○九號，中
華民國八十八年十月十一日第一審判決（起訴案號：臺灣臺中地方法院檢察署八十八
年度偵字第一一七九三號），提起上訴，本院判決如左：
      主  文
上訴駁回。
乙○○緩刑伍年。
      事  實
一、乙○○係丙○○（經檢察官另為不起訴處分確定）之親姪子，緣丙○○之子洪彰
    榮及丁○○之子何啟安、甲○○之子柯明宗等人於民國（以下同）八十七年十二
    月八日，因持有槍械案在中國大陸為公安人員所逮捕，甲○○、丙○○等人即先
    後前往大陸，欲循管道救出渠等兒子，乙○○見有機可乘，竟基於意圖為自己不
    法所有之概括犯意，先於八十七年十二月二十七日，打電話至大陸，向丙○○詐
稱其有辦法打通關節，使丙○○因而陷於錯誤，隨即轉向甲○○稱其姪子乙○○
    有辦法用金錢打通關節，其二人即返回台灣，乙○○並透過不知情之丙○○於八
    十七年十二月二十九日以電話向甲○○、丁○○二人訛稱：每人需各集資人民幣
    三十萬元（折合新台幣一百零五萬元），並保證拿錢後三天即可放人，甲○○、
    丁○○不知有詐，因而陷於錯誤，由甲○○，丁○○於八十七年十二月三十一日
    各交出新台幣一百零五萬元予丙○○，丙○○本身亦籌得新台幣四十萬元（另新
    台幣六十五萬元請乙○○代墊）後，在台中縣沙鹿鎮○○路四二三號一併轉交乙○○，乙○○因此詐得新台幣二百五十萬元。數天後，乙○○由大陸返回台灣，
    丙○○即帶甲○○、丁○○二人至乙○○位於台中縣沙鹿鎮○○里○○路四二三
    號家中，乙○○又向甲○○、丁○○二人誆稱：其已看到何啟安被判死刑、洪彰
    榮被判有期徒刑十四年，及柯明宗被判有期徒刑十六年之公文，需再拿出人民幣
    二十萬元（約合計新台幣七十萬元）方可打通關節，大陸方面才會放人，惟甲○○等人已無金錢，即未再交付款項而未得逞。其後乙○○聲稱未疏通好大陸相關
    人員，又不願退錢，甲○○、丁○○始知受騙。嗣甲○○等二人至臺灣臺中地方
    法院檢察署告發丙○○涉有詐欺罪嫌而查知前情。
二、案經臺灣臺中地方法院檢察署檢察官自動檢舉偵查起訴。
      理  由
一、訊據上訴人即被告（以下稱被告）乙○○對於丙○○曾向其表示其子洪彰榮及丁○○之子何啟安、甲○○之子柯明宗等人於八十七年十二月八日，因持有槍械案
    在中國大陸為公安人員所逮捕，而由丙○○、甲○○、丁○○等三人要各出三十
    萬元人民幣，以營救其等之子，並由伊拿到大陸去設法營救，而收受甲○○、丁○○各一百零五萬元，並收受丙○○四十萬元等情，並不諱言。但矢口否認其有
    詐欺犯行；辯稱：當時柯明宗等人在大陸涉案，在台家屬非常著急，伊見叔叔丙○○心急如焚，不知如何是好，在其央求下，伊才透過在大陸經商之朋友王受忍
    尋求救濟之道，後來王受忍找到大陸人士劉世明，劉世明稱其關係良好，可為處
    理，但要求在大陸涉案三人之家屬各須給付人民幣三十萬元，伊才向丙○○報告
    該事，並擬於八十七年十二月三十一日準備前往大陸了解並為營救措施，甲○○
    、丁○○等先前亦已和劉世明接觸過，所得之消息與前述條件相同，乃表示希望
    共同處理，經甲○○、丁○○各出資新台幣一百零五萬元交給丙○○，丙○○再
    轉交給伊，伊收得所有款項後即向台灣銀行兌換美金，另又透過銀樓地下金融以
    在台中匯兌在大陸提領之方式，與劉世明談妥後，先將美金三萬五千交予劉世明
    ，另新台幣四十萬六千元則交由王受忍保管，作為打通關節及聯絡之用，且伊亦
    多次前往大陸尋找有力人士花掉不少餐費，並未有詐欺情事，亦未曾保證三日後
    可放人，也未再向甲○○等人說需再給付人民幣二十萬元云云。
二、惟查：
（一）被害人甲○○與丁○○於偵審時均到庭指稱：渠二人先前並不認識乙○○及丙○○，是丙○○打電話要伊二人各拿三十萬人民幣出來打通關節，則涉案之兒
      子三天內就可放人，過了二十天左右，乙○○又說已看到何啟安被判死刑、洪
      彰榮被判有期徒刑十四年及柯明宗被判有期徒刑十六年之公文，要再二十萬人
      民幣，大陸方面才會放人，且乙○○曾說他認識朱鎔基、連戰及吳伯雄，人脈
      不錯等語，核與被害人丙○○於偵審時供述：乙○○於八十七年十二月二十七
      日打電話去大陸找伊，說他有辦法拿錢去打通關節，伊於二十九日回台灣，向
      甲○○、丁○○說伊姪子有辦法處理此事，他們二人於三十一日就把錢拿出來
      。後來乙○○從大陸回來，伊打電話給甲○○與丁○○說到乙○○家去談，乙○○有說需再繳二十萬元人民幣，是乙○○回來後隔天說的話，伊亦聽甲○○
      、丁○○說過該事等語相符，可知乙○○先前確有透過不知情之丙○○向被害
      人甲○○、丁○○表示自己可以用三十萬人民幣之代價為之打通關節之情，應
      屬非虛，否則被害人甲○○、丁○○和被告素昧平生，雙方怎會有所接觸，且
      最後會決定委託被告代為處理如此特別之事情。又苟如被告所辯係被害人甲○○、丁○○曾於大陸和劉世明接觸過，對方所提之條件亦相同，才希望共同處
      理云云屬實，則被害人等應可自行付款予被告所稱之劉世明處理即可，又何需
      大費周章透過丙○○再與被告聯絡，進而委其辦理，是其前開所辯，顯與常情
      有違。況被害人丙○○亦陳稱：乙○○確有表示有錢即可處理，足證被告確有
      透過不知情之丙○○向被害人甲○○、丁○○表明上情無誤。而被告事後復向
      被害人甲○○、丁○○諉稱需各人再繳交二十萬人民幣一節，亦經被害人甲○○、丁○○於偵審理指述歷歷，核與被害人丙○○於偵查中供述相符，雖丙○○於原審審理中改稱：其已忘記當時被告是否有向甲○○、丁○○等人要求再
      交付二十萬人民幣等語。惟其事後翻異前稱，可認係因叔姪之情而故為迴護被
      告之詞，自不足採。
（二）被害人甲○○、丁○○二人交付共計新台幣二百十萬予丙○○後，由丙○○連
      同自己之新台幣四十萬元一併轉交被告，被告再答應丙○○為其墊款新台幣六
      十五萬元等情，為被告乙○○於偵查中及本院調查時所自承，則被告自被害人
      甲○○、丁○○、丙○○收受之款項共計新台幣二百五十萬元，理應將該筆款
      項全部帶至大陸處理事情，然其所提出匯至大陸之款項計有八十七年十二月三
      十一日在台灣銀行結匯美金五萬五千元，合計新台幣一百七十八萬二千五百五
      十元，另又於八十八年三月十九日於台灣省合作金庫結售美金四百元，合計新
      台幣一萬三千一百六十四元，於八十八年三月二十四日結售美金四百元，合計
      新台幣一萬三千一百六十四元，嗣於八十八年三月二十六日於中國國際商業銀
      行結售美金四百元，合計新台幣一萬三千一百三十二元，有其提出銀行匯入匯
      款買匯水單影本四紙在卷可憑，觀之上開單據所載金額，與被告收受新台幣二
      百五十萬之金額顯有相當之差距。而被告乙○○於本院調查時所提出之消費明
      細表，另提出大陸食宿收據及購入外匯水單影本多紙，欲證明其確係為被害人
      甲○○等人跑腿打通關節而多次前往大陸，然上開明細表之內容，係住宿費、
      交通費、餐費及匯兌之明細，就其內容，並不足以認與本件被告乙○○受託至
      中國大陸營救丙○○之子洪彰榮及丁○○之子何啟安、甲○○之子柯明宗等人
      有關。是該等明細表及收據並不足採為有利於被告之證據。又被告辯稱：伊已
      將美金三萬五千元交付劉世明云云，惟就所交付金錢之日期，其於原審八十八
      年八月十六日審理中供稱其於前往大陸當天即交付之，但於原審於八十八年八
      月三十日審理時，卻改稱是隔天才交付，按一般交付如此鉅大之款項，原由又
      如此特別，衡情究係當天或隔天應不易記錯才是。且被告既稱不認識劉世明，
      也不知他作何事，前亦未曾見過面，純係朋友王受忍介紹才與之聯絡，則被告
      所指交錢當天既無旁人在場，又係第一次見面，其究如何確認劉世明身分而放
      心交付鉅款，均有疑問。又被告供稱劉世明是由其朋友王受忍介紹處理本件事
      情之人，惟證人王受忍於原審審理時證稱：伊介紹給被告之大陸人士是孫永忠
      ，伊留電話給被告自己去聯絡，至於孫永忠與劉世明究是否同一人，則無所知
      等語，可知連介紹人自身都不清楚孫永忠與劉世明是否為同一人，則被告又如
      何確定劉世明即孫永忠？且孫永忠之真實身分究竟為何，更無從得知，益徵被
      告辯詞之可疑。雖丙○○於本院調查時稱：甲○○、丁○○之子在大陸被公安
      逮捕後找伊處理，當時在大陸有一個姓王的人說可以代為處理，每個人要新台
      幣一百零五萬元，後來伊打電話回來要家人先匯十萬元過來，因乙○○有認識
      大陸人士可代為處理，所以後來就讓乙○○處理等語，且丙○○又稱：當時姓
      王之大陸人士，係伊之大兒子與告訴人甲○○等人帶來的，伊並不認識劉世明
      ，不知道乙○○是否將錢交與劉世明云云。觀諸被告乙○○所辯，甲○○、丁○○與劉世明，曾見過面，但依丙○○上開所述，與甲○○、丁○○見面之人
      係姓「王」，顯非劉世明，足見被告乙○○與丙○○、王受忍等人對於所託在
      大陸處理甲○○、丁○○之子遭逮捕一事之人，所述並不一致。衡情苟被告乙○○確有為丙○○、甲○○及丁○○在大陸找人處理前開事情，斷無就所託之
      人為何人，有如此之不同情形，是被告乙○○所辯有託劉世明打點一事，尚難
      遽信。此外，亦查無證據，足認被告乙○○確有將向丙○○、甲○○、丁○○
      等人所收取之款項，用於營救丙○○之子洪彰榮及丁○○之子何啟安、甲○○
      之子柯明宗等人。
（三）況查被告乙○○復辯稱：伊將新台幣四十萬六千元均交由王受忍保管，以便打
      通關節及聯絡之用云云，惟證人王受忍到庭結證供稱：伊於八十七年十二月十
      六日向被告借三十萬，十二月三十一日又借十萬六千元，前開款項純係借款，
      並非打通關節之費用等語。被告對前開時間分次交付證人王受忍共新台幣四十
      萬六千元之事並不否認，但觀之丙○○係於八十七年十二月三十一日始交付被
      告新台幣二百餘萬元之情，則被告供稱伊將丙○○交付之部分款項分別於八十
      七年十二月十六日及同月三十一日交給王受忍作為打通關節及聯絡之用，即有
      不合，而屬不實。綜上所述，在證據上，尚難認被告乙○○確有為丙○○、甲○○、丁○○等人在中國大陸，解決丙○○之子洪彰榮及丁○○之子何啟安、
      甲○○之子柯明宗等人因案被捕之事，而花用二百五十萬元。故被告前開所辯
      ，顯難認有事實為據，應係事後卸責之詞，不足採信。本件事證明確，被告犯
      行洵堪認定。
三、核被告向被害人甲○○、丁○○、丙○○三人詐得新台幣二百五十萬元之所為，
    係犯刑法第三百三十九條第一項之詐欺取財既遂罪。又被告向被害人甲○○等人
    誆稱需再拿出人民幣二十萬元，方可打通關節，因甲○○等人已無金錢而未再交
    付款項之所為，係犯同條第三項、第一項之詐欺取財未遂罪。被告利用不知情之
    丙○○向甲○○、丁○○訛稱其有辦法用錢打通關節，每人需各集資人民幣三十
    萬元，保證拿錢後三天即可放人等語，被告應論以間接正犯。被告一詐欺行為同
    時使被害人甲○○、丁○○、丙○○等人受害，係一行為而觸犯同種罪名，為同
    種想像競合犯，應從同一之詐欺取財罪處斷。被告先後二次詐欺犯行，時間緊接
    ，犯罪構成要件相同，顯係基於概括犯意為之，應依連續犯規定論以詐欺取財既
    遂罪一罪，並依法加重其刑。
四、原審適用刑法第五十六條、第三百三十九條第一項、第五十五條，罰金罰鍰提高
    標準條例第一條前段之規定，並審酌被告利用被害人因家屬在大陸被逮捕而著急
    之心態，藉機向渠等詐取金錢，敗壞司法威信甚鉅，且其詐得為數不少之金錢，
    造成被害人損害極大，又其犯罪後猶飾詞脫責等一切情狀，量處有期徒刑一年，
    認事用法，核無不合，量刑亦稱妥適。公訴人依被害人甲○○、丁○○之請求，
    以被告於詐得被害人財物後，已一年，均未退還所騙款項，且審理中拒不認錯，
    顯無悔意，認原判決量刑過輕；而被告上訴意旨否認犯罪，均指摘原判決不當，
    自均難認為有理由，其等上訴均應依法駁回。末查被告未曾受有期徒刑以上刑之
    宣告，有卷內本院被告全國前案紀錄表可查，而被告於本院審理期間，已與被害
    人甲○○、丁○○就民事賠償達成和解，並已全額賠償被害人甲○○及丁○○，
    有和解協議書一份在卷可證，並經甲○○、丁○○陳述在卷。是本院認被告經此
    次偵、審教訓後，應知警惕，諒無再犯之虞，本院認所宣告之刑，以暫不執行為
    適當，併諭知緩刑五年，以勵自新。
據上論結，應依刑事訴訟法第三百六十八條，刑法第七十四條第一款，判決如主文。
本案經檢察官吳經綸到庭執行職務。
中      華      民      國    八十九  年    四      月        六        日
                                  臺灣高等法院臺中分院刑事第六庭
                                        審判長法  官  李  文  雄
                              法  官  龔  永  昆
                                              法  官  沈  應  南
右正本證明與原本無異。
不得上訴。
                                              書記官  劉  智  文
中      華      民      國    八十九     年      四       月     八     日
附錄論罪科刑法條全文
刑法第三百三十九條
意圖為自己或第三人不法之所有，以詐術使人將本人或第三人之物交付者，處五年以
下有期徒刑、拘役或科或併科一千元以下罰金。
以前項方法得財產上不法之利益或使第三人得之者，亦同。
前二項之未遂犯罰之。
                                                                        Ｄ


司法院資訊處製作；財團法人民間司法改革基金會備份。
